【裁判字號】    92,訴,350
【裁判日期】    921121
【裁判案由】    土地徵收
【裁判全文】
臺中高等行政法院判決                              九十二年度訴字第三五○號
                              .
    原      告  甲○○
    訴訟代理人  丙○○
    被      告  經濟部水利署中區水資源局
    代  表  人  乙○○
    訴訟代理人  丁○○
右當事人間因土地徵收事件，原告不服經濟部中華民國九十二年二月二十六日經訴字
第○九二○六二○四九八○號訴願決定，提起行政訴訟。本院判決如左︰
    主  文
原告之訴駁回。
訴訟費用由原告負擔。
    事  實
一、事實概要：本件原告於民國（下同）九十一年七月十六日向被告提出申請，請求
    依法徵收其所有坐落苗栗縣大湖鄉○○段一一四○之八、一一四○之一○、一三
    二○之四三六及一三二○之四三七等四筆土地，面積計一、四七八平方公尺，依
    九十年度公告現值加四成計算徵收補償費；並請求上述土地被土石淹埋柑橘樹一
    四○株，自八十六年至九十一年之損失費用，共計新台幣（下同）貳佰參拾捌萬
    元，經被告以九十一年七月三十日水中產字第○九一五○○四八七七○號函覆，
    以上開土地係屬鯉魚潭水庫計畫用地範圍外之土地，所請徵收不符土地徵收條例
    第三條規定；另所述土地因攔砂壩等設施導致地上農作物遭淹沒損失乙事，查該
    地上農林作物遭淹沒，並非該攔砂壩等設施所造成，業經前台灣省水利局八十六
    年一月八日八六水設字第八六五○○○二四三號函覆原告在案，原告未於法定期
    限內提起訴願或異議，應已告確定，原告不服，向經濟部提起訴願，亦遭決定駁
    回，乃提起本件行政訴訟。
二、兩造之聲明：
    (一)原告聲明求為判決：
      1.撤銷原處分及訴願決定。
      2.被告應就原告所有坐落苗栗縣大湖鄉○○段一一四０之八、一一四０之一０
        、一三二０之一０一八、一三二０之四三七地號，面積一、四七八平方公尺
        ，依九十年度公告現值加四成計算徵收補償費。
      3.被告應就原告自八十六年上述土地被土石掩埋柑橘樹一四０株至九十一年之
        損失費二百三十八萬元賠償原告
    (二)被告聲明求為判決：駁回原告之訴。
三、兩造之陳述及爭點：
    (一)原告主張之理由：
      1.自八十六年起被告為鯉魚潭水庫改善工程，依法未徵收前即施工損害原告土
        地之柑桔：以一四○株計，每株每年生產二○○斤，每斤十七元，計每年損
        失肆拾柒萬陸仟元，八十六年至九十一年止計五年共損失貳佰參拾捌萬元，
        持有歷年來原告向被告、苗栗縣政府、苗栗縣議會、大湖鄉公所陳情在案，
        此有被告九十一年四月十九日水中鯉字第○九一五○○二三八六○號及苗栗
        縣政府九十一年三月二十二日府農林字第九一○○○二五五一九號為憑。
      2.有關上述土地於被告施工構築排洪水溝及護岸（固床工程），有大湖地政事
        務所九十年四月十九日九○大地二字第二二四五號函於九十年四月三十日上
        午現場測量及有該所公文可稽為固床工程釀成原告土地整筆支離破碎，並有
        由原告繳交測量費貳萬捌仟元捌佰元，復有苗栗縣議會九十一年六月二十七
        苗議字第一九八四號，被告派員參加意見，提出請地主依法提起訴願。
      3.地主依法向用地機關提出依法徵收，由其機關委託苗栗縣政府辦理徵收，另
        請求被告自八十六年未徵收前施工致土地上柑桔被毀損失，自有行政院農業
        委員會林務局農林航空測量所八十九年十二月十九日（八九）農測調字第二
        九七二號函判讀原告土地種植柑桔案。
      4.依被告拒絕徵收函說明二：「指出按土地徵收條例，略以國家因公益需要，
        得徵收私有土地徵收之範圍，應以其事業所必須者為限。」旨揭土地係屬鯉
        魚潭水庫計劃用地範圍外之土地，台端請求予以徵收意旨，與規定不符，為
        由而加以拒絕徵收原告之土地，然查被告明知上開土地非徵收範圍之內又為
        何未經原告之同意，即加以開設攔砂壩等排洪固床工程設施，其行政行為，
        未依法行政極為明顯，退步言之縱非徵收範圍內之土地，但該土地確屬私人
        所有，未經原告之同意即加以施工設攔砂壩等設施，縱經原告一再陳情，仍
        置之不理，侵犯人民私權事證明確，如今攔砂壩排洪設施已施工完畢多時，
        現已在使用中，被告以一句非徵收範圍內之土地，卻一直使用原告之土地，
        任憑原告向各機關陳情，仍拒絕任何處理，反正已成事實，百姓即活該，百
        姓叫天天不應，叫地地不理，這即是中華民國各機關處理方式，更令人可恨
        者被告派員出席九十一年六月二十七日苗栗縣議會九一苗議字一九八四號協
        調會，「請地主即陳情人依法提出訴願」，當時並未說依法不屬徵收範圍內
        土地，但真正由原告提出徵收卻又改口不屬徵收範圍內。一句不屬徵收範圍
        土地即大膽未經原告之同意開工整地，工程作好了，即當作為這回事，真不
        知被告侵犯人民權利之行為仍在為自己違法行政行為（侵犯人民財產權）作
        合理化之解釋，實令人遺憾萬分。試問不徵收，但使用私人土地已是事實，
        試問大有為政府，如何處理此事件，唯就繼續使用原告土地下去，不徵收或
        不補償，甚至向法院提出民事賠償，請求亦是到時再說，則政府依法行政之
        基本精神蕩然無存。
      5.本件原告至為不服，相較被告於八十九年七月公告辦理不相干土地一併徵收
        即十五內發放補償費，豈又有九十一年六月二十七日（九一）苗議字第一九
        八四號調查處理意見二、三項，事隔多時，仍從其有依法行政辦理漏估查估
        ，即為原前說，政府依法行政之基本精神何在？原告之土地遭受工程使用侵
        犯，均不得解決，惠請判決徵收與果樹柑桔損害部分。
      6.訴願決定書被告一再提出原告歷經向有關機關提出陳情或請願，因原告不諳
        法令，未提出救濟而確定在案等語。然查原告係一老農，所識文字不多，復
        無資力聘請律師訴訟，只好多方請教他人向有關機關陳述，而行政訴訟法在
        八十七年大翻修，八十九年七月一日施行，方有機會提出本訴訟，被告一方
        面要原告提出訴願救濟，卻另一方面再以救濟程序已確定為理由，顯然有違
        公平原則。
      7.本件最後以訴願書提出原告等同意土地及地上物無償提出使用後設施，但被
        告有無依約履行或擴大面積使用範圍，均應依法詳加調查。
      8.被告未經原告同意擅自施工使用，原告列有同意書者為地號一一四○之五及
        一一四○之一○兩筆，而一一四○之八、一三二○之一○一八（係由一三二
        ○之四三七地號分割而來）、一三二○之四三七，並未包含在同意範圍之內
        ；再者，原告對同意書內容完全不知，全由被告矇騙而書立，此觀同意書僅
        載明年、月，未載明日期，即可為證。另被告辯稱原告私自開闢道路乙節，
        並非事實，請被告舉證，依行政院農業委員會林務局航空測量所八十九年十
        二月十九日八十九農測調字第二九七二號函，證明有種柑桔。
      9.既然依法不能依土地法第二百十七條辦理一併徵收或事業徵收，為何可以未
        經地主同意擅自施工使用，侵害人民權利，豈不是吃定無辜百姓，有關原告
        抗辯請求及訴願標的不同乙節，被告顯然誤會，該一三二０之一０一八地號
        係由原請求徵收標的一三二０之四三七地號分割而來。至有關同意書：(1)該
        土地同意書明載為一一四０之五及一一四０之一０地號兩筆，但除一一四０
        之八為卓蘭鎮公所所有外，扣除一一四０之一０，另外一三二０之一０一八
        、一三二０之四三七地號，皆為原告所有，並未包函在同意範圍之內，就兩
        筆被告為何擅開工使用？(2)再觀之同意書真意如何，原告對內容完全不知，
        全由被告機關人員矇騙而書立，此觀同意書載明年月，未載明日期，即可為
        證。
      10.就農作物損害賠償：被告提出(1)係由因河道左側農民私自開闢道路(2)無柑橘
        存在(3)無法提確實損失原因及證據，但查私自開闢道路，並非事實，請被告
        舉證，依行政院農業委員會林務局航空測量所八十九年十二月十九日八九農
        測調字第二九七二號函，證明有種柑橘。由九十二年七月十八日現場勘測時
        ，原告所提資料可知先後由苗栗縣大湖鄉公所函原告及被告代表現場勘查及
        查估會勘紀錄，大湖地政事務所複丈成果圖，及被告九十一年一月九日九一
        水利中養字第０九一七００００三號補償查估，請儘速擇期召開協調會，事
        件始末，原告一再主張請求，被告一再配合派員出席辦理，並召開協調會，
        早已承認全部事實，早已中斷時效。
    (二)被告答辯之理由：
      1. 就土地徵收部分：
      (1)查原告前於八十五年八月十三日與案外人蔣新發共同陳情，向前台灣省水利
        局請求苗栗縣大湖鄉○○段一一四○之五及一一四○之一○等二筆地號土地
        一併征收，經前水利局以八十五年八月二十二日八五水政字第Ｚ○○○○○
        ○○○○號函復，略以：「經查上開土地非水庫征收後剩餘地，無法依土地
        法第二一七條規定辦理一併征收」，合先敘明。
      (2)另原告於九十一年七月十六日向被告提出申請，請求依法徵收苗栗縣大湖鄉
        ○○段一一四○之八、一一四○之一○、一三二○之四三六及一三二○之四
        三七等四筆土地，查被告以九十一年七月三十日水中產字第○九一五○○四
        八七七○號函復，其中說明二略以：「按土地徵收條例第三條略以：國家因
        公益需要：：得徵收私有土地；徵收之範圍，應以其事業所必須者為限：：
        。旨揭土地係屬鯉魚潭水庫計畫用地範圍外之土地，台端請求予以徵收意旨
        ，與規定不符。」。
      (3)原告於九十一年八月二十八日不服被告九十一年七月三十日水中產字第○九
        一五○○四八七七○號函之行政處分，提起訴願，請求徵收之土地為該地段
        一一四○之八、一一四○之一○、一三二○之一○一八及一三二○之四三七
        等四筆土地，業經經濟部訴願審議委員會以九十二年二月二十六日經訴字第
        ○九二○六二○四九八○號訴願決定書裁示：「訴願駁回」。
      (4)查被告九十一年七月三十日水中產字第○九一五○○四八七七○號函，係就
        一一四○之八、一一四○之一○、一三二○之四三六及一三二○之四三七等
        四筆土地之行政處分，而原告所提訴願及本行政訴訟請求徵收之土地為一一
        四○之八、一一四○之一○、一三二○之一○一八及一三二○之四三七等四
        筆土地，二者所請求之標的不同，違反訴願法第一條及行政訴訟法第四條之
        規定。
      (5)原告於九十一年七月十六日向被告提出申請，請求依法徵收其所有座落苗栗
        縣大湖鄉○○段一一四○之八、一一四○之一○、一三二○之四三六及一三
        二○之四三七等四筆土地，經查上開請求徵收之土地，其中一一四○之八、
        一三二○之四三六屬卓蘭鎮之公有地，其餘一一四○之一○及一三二○之四
        三七雖為原告所有，但皆屬鯉魚潭水庫計畫用地範圍外之土地，與土地徵收
        條例第三條規定不符，被告九十一年七月三十日水中產字第○九一五○○四
        八七七○號函未同意其請求，於法並無不合。另查本件原告所提該地段一三
        二○之一○一八之土地亦屬鯉魚潭水庫計畫用地範圍外之土地，併予敘明。
      (6)原告於訴願狀事實及理由第四點所述：被告明知上開土地非徵收範圍之內，
        為何未經原告之同意，即加以開設攔砂壩等排洪工程設施等語，經查該攔砂
        壩係前水利局於鯉魚潭水庫計畫中所施設，位於標高三○六公尺以下之已徵
        收計畫用地內；另被告基於政府照顧農民之立場，依據大湖鄉公所八十七年
        十月二十九日八十七大鄉建字第九九九二號函，並經該工程用地範圍內之原
        告等多位地主同意將其土地及地上物無償提供使用，爰於八十九年間辦理「
        鯉魚潭水庫集水區緊急治理工程(三)」工程，改善該區域之排水，以利農民耕
        作，有各該地主簽名蓋章之「土地暨地上物無償提供使用同意書」為憑，可
        見原告所述顯非事實。
      2.就地上農林作物損害賠償部分：
      (1)依據前水利局八十六年一月八日八六水設字第Ｚ○○○○○○○○○號函示
        ，對本案地上農林作物遭淹沒損失原因，係因該河道左側農民私自開闢道路
        ，因未做好水土保持工作，致使開挖之土石方、竹叢、樹木流落河道，將河
        道淤塞，影響水流，此實為導致沿岸果樹立即遭受淹水之主要原因，並非攔
        砂壩等設施所造成。由此可知，本案地上農林作物已於民國八十五年之前即
        被淹沒，原告所請求自八十六年至九十一年之農作物損失費，並無理由。
      (2)查被告於八十九年間辦理「鯉魚潭水庫集水區緊急治理工程(三)」工程，於工
        程開工前，該工程用地上已無原告所述之柑桔存在，有照片為證。
      (3)原告自始至終均無法提出所稱農作物損失之確實原因及相關證據，所為主張
        損失補償，自無從採證。
      3.七十七年三月鯉魚潭水庫工程用地補辦徵收係奉台灣省政府七十七年四月十
        一日七七府地四字第三二一一一號函核准徵收，並經苗栗縣政府七十其年四
        月二十五日府地用字第三四七八三號公告徵收完竣，上開徵收案徵收甲○○
        所有土地坐落苗栗縣大湖鄉○○段一一四０之一０（分割出之一一四０之一
        五地號土地屬工程用地範圍已徵收完竣）及一三二０之四三七（分割出之一
        三二０之一０一七及一三二０之一九地號土地屬工程用地範圍已徵收完竣）
        地號等二筆土地，依據土地法第二百零八條規定及土地徵收條例第三條規定
        ，國家因工益需要興辦之事業，得徵收私有土地，徵收範圍，應以其事業所
        必須者為限，鯉魚潭水庫計畫事業所必須之土地已徵收完竣，原告目前所有
        土地坐落苗栗縣大湖鄉○○段一一四０之一０及一三二０之四三七地號土地
        屬鯉魚潭水庫工程用地徵收後之殘餘部分，為工程用地範圍外土地，非鯉魚
        潭水庫計畫事業所必須之土地，上開案徵收時，依照土地法第二百十七條規
        定，徵收土地之殘餘部分，面積過小或形勢不整，致不能為相當之使用時，
        所有權人得宜自徵收前之協議時起，迄於徵收完敝一年以內止之期限要求一
        併徵收，逾期不予受理，原告今始請求予以一併徵收南湖段一一四０之一０
        及一三二０之四三七地號土地之申請，不符上開規定，另苗栗縣大湖鄉○○
        段一一四０之八及一三二０之四三六號等兩筆土地為公有土地（為工程用地
        範圍外土地，非鯉魚潭水庫計畫事業所必須之土地），該二筆土地，原告自
        無權主張行使任何權利。
      4.綜上所陳，本案原告訴之聲明核無理由，請依法駁回。
    理  由
一、按本件被告代表人（局長）業已更換，被告陳明新代表人承受訴訟，於法無違，
    應予准許。
二、按「國家因公益需要，興辦下列各款事業，得徵收私有土地﹔徵收之範圍，應以
    其事業所必須者為限。一、......。四、水利事業。....。」為土地徵收條例第
    三條第四款所規定。又同條例第十七條亦規定中央主管機關於核准徵收土地或土
    地改良物後，應將原案通知該管直轄市或縣（市）主管機關，故中央主管機關方
    具有決定徵收土地與否之權限至明。
三、本件原告曾於八十五年八月十三日，即曾與案外人蔣新發共同陳情，主張二人耕
    種柑橘於新開村鯉魚潭附近即土地地號：大湖鄉○○段一一四０之五、一一四０
    之一０，面積約計０‧一五公畝（此部分為原告所有）、一一四０之六、一三二
    ０之九四四此部分為蔣新發所有），由於當初鯉魚潭水庫土地徵收未一併收取，
    使得本次「賀伯」颱風得過境帶給原告嚴重的損失，又因為某單位於重植農果處
    （永安橋）下游築購攔砂壩，使得河水暴漲淹沒農田，辛苦耕作之農果，除收成
    大幅減少及影響農果，令人提心吊膽的是，只要雨水來臨，都有被淹沒的顧慮，
    因此原告請貴單位站在農民的立場，排解困難，請將有所顧慮的農田予以徵收，
    以解農林長九的憂慮（見本院卷第五十七頁及第五十八頁，訴願卷第五十五頁及
    第五十六頁陳情書），經台灣省水利局八十五年八月二十二日八五水政字第Ｚ○
    ○○○○○○○○號函復：「本局興辦鯉魚潭水庫工程，二人陳情一併徵收大大
    湖鄉○○段一一四０之五、一一四０之一０、一一四０之六、一三二０之九四四
    等四筆土地案，經查上開土地非水庫徵收後剩餘地，無法依土地法第二百十七條
    規定辦理一併災害補助。」（見本院卷第五十五頁及第五十六頁，訴願卷第五十
    二頁及第五十三頁該函），又於八十五年十一月二十三日提出陳情異議書，主張
    政府興建苗栗縣大湖鄉鯉魚潭水庫工程關刀山橋攔砂壩工程設計錯誤，導致沿岸
    果樹遭淹沒損失，請求補償（見訴願卷第五十一頁）。經前台灣省水利局以八十
    六年一月八日八六水設字第Ｚ○○○○○○○○○號函復，略以﹕「本案經本局
    中部水資源開發工程處派員現場勘查結果，該陳情地點位於鯉魚潭水庫遷建道路
    Ｃ橋上游河道段，該河道左側農民私自開闢道路（尚未完成），因未做好水土保
    持工作，致使開挖之土石方、竹欉、樹木流落河道，將河道淤塞，影響水流，此
    實為導致沿岸果樹立即遭受淹水之主要原因；查鯉魚潭水庫遷建道路Ｃ橋下游河
    道，施設之鉛絲蛇籠攔砂埧、埧座穩定，具透水性，通水情況良好，完成至今經
    過多次豪雨皆完整、堅固，充分發揮保護橋墩功能，設計並無錯誤。」（見訴願
    卷第六十一頁及第六十二頁、本院卷第一三二頁）等語，原告未對此再有異議。
    惟嗣於八十八年十二月再向前經濟部水利處（以下簡稱前水利處）提出陳情，經
    該處於八十八年十二月二十一日召開鯉魚潭水庫標高三○六公尺以上之既有連絡
    道路改建計畫協調及大湖鄉民甲○○陳情案會勘會議，該會議結論(七)：「有關甲
    ○○君申請案，其有關未改善前之損害補償應由蔣君提請鄉公所予以查估認定交
    中水局辦理，並於八十九年元月底前完成。：：：」（見本院卷第九十二頁至第
    九十四頁）。惟大湖鄉公所依據上開會議結論，於八十九年至九十一年間辦理多
    次現場會勘及協調會，皆因現場果樹早已不存在，而無法辦理查估。該公所遂於
    九十一年四月十日大鄉建字第九一○○○○二七六四號函略以：「無法確認損害
    前狀況：：：」，及九十一年五月十三日大鄉建字第九一○○○○三六五五號函
    ，仍請中區水資源局辦理補償查估（見本院卷第一三七頁及第一三八頁該函）。
    原告並即向苗栗縣議會請願申請成立專案小組調查，縣議會並於九十一年六月二
    十四日召開調查會，經中區水資源局與會人員於調查會上表示「本案原告於八十
    五年已向各相關單位陳情，並經前水利局以八十六年一月八日八六水設字第Ｚ○
    ○○○○○○○○號函復在案，原告未再提出異議，本案應已確定。」，調查處
    理意見「甲○○君之土地地上物損害賠償部分，經濟部水利署中區水資源局請地
    主依法提起訴願」，此亦有苗栗縣議會九十一年六月二十七日（九一）苗議事字
    第一九八四號函及調查報告附於本院卷可參（見本院卷第一００頁至第一０二頁
    ）。
四、本件原告又於九十一午七月十六日具函請被告依法徵收其所有坐落苗栗縣大湖鄉
    ○○段一一四○之八、一一四○之一○、一三二○之四三六及一三二○之四三七
    等四筆土地，面積計一、四七八平方公尺，依九十年度公告現值加四成計算徵收
    補償費；並請求上述土地被土石淹埋柑橘樹一四○株，自八十六年至九十一年之
    損失費用，共計貳佰參拾捌萬元（見本院卷第六十頁至第六十二頁），經被告以
    九十一年七月三十日水中產字第○九一五○○四八七七○號函覆，以上開土地係
    屬鯉魚潭水庫計畫用地範圍外之土地，所請徵收不符土地徵收條例第三條規定；
    另所述土地因攔砂壩等設施導致地上農作物遭淹沒損失乙事，查該地上農林作物
    遭淹沒，並非該攔砂壩等設施所造成，業經前台灣省水利局八十六年一月八日八
    六水設字第八六五○○○二四三號函覆原告在案，原告未於法定期限內提起訴願
    或異議，應已告確定（見本院卷第五十九頁該函），已如上開事實所載。因而原
    告係再請求被告依法徵收其所有上開土地及其地上農作物之損害賠償事宜，查：
  (一)關於土地徵收部分：被告以原告曾於八十五年八月十三日向前台灣省水利局及前
    臺灣省鯉魚潭水庫管理局等有關單位陳情請求苗栗縣大湖鄉○○段一一四○之五
    及一一四○之一○等二筆地號土地一併征收，經前台灣省水利局以八十五年八月
    二十二日八五水政字第Ｚ○○○○○○○○○號函及台灣省鯉魚潭水庫管理局以
    八十五年九月三日八五鯉總字第一二四一號函復，略以：「經查該土地非水庫徵
    收後剩餘地，無法依土地法第二一七條規定辦理一併征收」，其未於法定期間提
    出異議，應已確定等語置辯。然原告前於八十五年八月十三日所為陳情請求徵收
    之土地係苗栗縣大湖鄉○○段一一四○之五及一一四○之一○等二筆地號土地﹔
    而本件請求徵收之土地則為同地段一一四○之八、一一四○之一○、一三二○之
    四三六及一三二○之四三七等四筆土地。因兩次請求徵收之標的不同，並無行政
    程序法第一百七十三條規定之適用，被告此部分之答辯尚非可採。而系爭請求徵
    收之土地，其中地號一一四○之八及一三二○之四三六屬苗栗縣卓蘭鎮之公有地
    為原告所不否認，並有土地登記簿謄本及苗栗縣卓蘭鎮公有土地租賃契約書附於
    訴願卷及本院卷可稽（見訴願卷第八十九、第九十頁、本院卷第八十五、第八十
    八頁），其餘之地號一一四○之一○、一三二○之四三七雖為原告所有，但皆屬
    鯉魚潭水庫計畫用地範圍外之土地（見本院卷第二四四頁至第二四六頁台灣省政
    府七十七年四月十一日七七府地四字第三二一一一號函、苗栗縣政府七十七年四
    月二十五日府地用字第三四七八三號公告及徵收土地清冊），與首揭土地徵收條
    例第三條規定不符，故被告認系爭土地並非其事業所必須，以九十一年七月三十
    日水中產字第○九一五○○四八七七○號函復未同意所請，依首揭規定，被告所
    為尚無不合，況依土地徵收條例第十七條規定，中央主管機關方具有決定徵收土
    地與否之權限，原告向被告請求徵收系爭土地亦有未合。
  (二)關於地上農作物損害賠償部分：被告答辯書雖亦辯稱，該系爭損害賠償亦經前臺
    灣省水利局以八十六年一月八日八六水設字第Ｚ○○○○○○○○○號函復在案
    ，嗣後原告未提出異議，本案應予確定等語。然查，前臺灣省水利局前述之函復
    ，係針對原告於八十五年八月十三日之陳情，與本件請求徵收之標的已有不同，
    且八十五年八月十三日之陳情，並未具體聲明請求農作物損害賠償之數額，已如
    前述（亦見本院卷第五十七頁該陳情函），故被告所為函復請求農作物損害賠償
    部分已告確定之說明，應為拒絕原告所請之表示，已具有處分之效力。而原告所
    主張，被告明知系爭土地非屬徵收範圍內土地，未經其同意，開設攔砂壩等排洪
    固床工程設施，而施設排水溝護岸工程釀成其整筆土地支離破碎，請求賠償農作
    物損害云云。查該攔砂壩係前台灣省水利局於鯉魚潭水庫計畫中所施設，位於標
    高三○六公尺以下之已徵收計畫用地內﹔又該局基於政府照顧農民之立場，依據
    大湖鄉公所八十七年十月二十九日八十七大鄉建字第九九九二號函，於八十九年
    間辦理「鯉魚潭水庫集水區緊急治理工程(三)」工程之排水溝護岸工程，悉依工程
    設計當時既有排水路之現況設計，雖經過南湖段一一四○之八、一一四○之一○
    等二筆土地，惟均係經原告等地主同意土地及地上物無償提供使用後施設，有苗
    栗縣大湖鄉公所八十七年十月二十九日八七大鄉建字第九九九二號函、台灣省中
    區水資源局八十七年十一月十九日八七中水經字第四六四三號函、甲○○陳情案
    會勘紀錄、施工前後照片及各該同意書附卷可參（見本院卷第一四二頁至第一五
    頁）、第一百七十九頁至第一八五頁），被告於八十九年間辦理「鯉魚潭水庫集
    水區緊急治理工程(三)」工程，於工程開工前，該工程用地上已無原告所述之柑桔
    存在，亦有照片為證（見本院卷第六十九頁及第七十頁）；而於本院受命法官於
    九十二年七月十八日至現場履勘時，該原告所稱之土地上並無果樹農作物，有已
    作好之排水溝，原告亦稱土地旁之路原為原有，只是將其拓寬而已，此亦有勘驗
    筆錄、現場略圖及照片附於本院卷可稽（見本院卷第一八六頁至第一九四頁），
    本件原告雖提出行政院農業委員會林務局農林測量所八十九年十二月十九日八十
    九農測調字第二九七二號函，證實民國八十一年以前有種植柑橘樹存在，惟並未
    能提出所稱農作物損失之確因被告施工所致及相關證據，所為主張損失補償，自
    難採信。
五、綜上所述，原告之主張均非可採，被告所為拒絕徵收土地暨其上農作物損害賠償
    之處分，並無違誤，訴願決定予以維持，亦無不合，原告起訴請求撤銷原處分及
    訴願決定，並請求被告應就原告所有坐落苗栗縣大湖鄉○○段一一四０之八、一
    一四０之一０、一三二０之一０一八、一三二０之四三七地號，面積一、四七八
    平方公尺，依九十年度公告現值加四成計算徵收補償費，及被告應就原告自八十
    六年上述土地被土石掩埋柑橘樹一四０株至九十一年之損失費二百三十八萬元賠
    償原告，為無理由，應予駁回。本件事證已臻明確，兩造其餘陳述及舉證，不影
    響本件之判斷，爰不一一論列。
據上論結，本件原告之訴為無理由，依行政訴訟法第一百九十五條第一項後段、第九
十八條第三項前段，判決如主文。
中    華    民    國    九十二      年      十一        月      二十一  日
                 臺 中 高 等 行 政 法 院   第 三 庭
                                審 判 長 法  官  王  茂  修
                                         法  官  許  金  釵
                                         法  官  莊  金  昌
得上訴。
右正本證明與原本無異
如不服本判決，應於收受本判決後二十日內以書狀敘述理由，經由本院向最高行政法
院提起上訴。並應繳納送達用雙掛號郵票拾份（三十四元）。
中    華    民    國    九十二      年      十一      月      二十一    日
                                    法院書記官  林宜萱


司法院資訊處製作；財團法人民間司法改革基金會備份。
